臺灣屏東地方法院民事判決　　　　　　　 94年度訴字第157號
原　　　告　乙○○
訴訟代理人　甲○○○
　　　　　　蔡將葳律師
複 代 理人　周春米律師
被　　　告　丁○○○○○○
訴訟代理人　吳澄潔律師
上列當事人間請求拆屋還地事件，本院於民國94年10月26日言詞
辯論終結，判決如下：
    主      文
被告應將原告所有坐落屏東縣屏東市○○段一六七三地號土地如
附圖所示B 部分面積一四二八平方公尺上之建物及鐵架、D 部分
面積三二０平方公尺上之水泥地面及圍牆暨E 部分面積二二平方
公尺上之磁磚地面拆除，並將上開部分連同如附圖所示C 部分面
積一二四平方公尺土地交還原告，其履行期間為個月。
訴訟費用由被告負擔。
本判決於原告以新台幣壹佰貳拾陸萬仟元供擔保後，得假執行
；但被告如於執行標的物交付前，以新台幣佰柒拾捌萬捌仟元
為原告預供擔保，得免為假執行。
    事實及理由
一、原告起訴請求被告將坐落屏東縣屏東市○○段1673地號土地
    （下稱系爭土地）上面積約1,000 平方公尺之鐵架建物拆除
    ，並返還該部分土地予原告，於訴狀送達後，改為請求被告
    將系爭土地如附圖所示B 部分面積1,428 平方公尺上之建物
    及鐵架、D 部分面積320 平方公尺上之水泥地面及圍牆暨E
    部分面積22平方公尺上之磁磚地面拆除，並將上開部分連同
    如附圖所示C 部分面積124 平方公尺土地交還原告，核屬擴
    張應受判決事項之聲明，依民事訴訟法第255 條第1 項第3
    款規定，自無不合，應予准許。
二、原告主張：本院93年度執字第20530 號債權人陽信商業銀行
    股份有限公司與債務人丙○○、蔡照枝間請求清償債務民事
    執行事件，查封、拍賣丙○○所有系爭土地，由伊得標拍定
    ，經執行法院於民國94年3 月21日發給權利移轉證書後，伊
    已於同年4 月4 日辦畢所有權移轉登記。惟被告並無正當權
    源，竟繼續占用系爭土地如附圖所示B 、C 、D 及E 部分土
    地，其中B 部分面積1,428 平方公尺上有被告搭建之建物及
    鐵架，D 部分面積320 平方公尺上則有被告設置之水泥地面
    及圍牆，另E 部分面積22平方公尺上亦有被告舖設之磁磚地
    面，依民法第767 條之規定，伊得請求被告拆除上開建物、
    鐵架、水泥地面、圍牆及磁磚地面，並將如附圖所示B 、C
    、D 及E 部分土地交還伊等情，並聲明：(一)被告應將原告所
    有系爭土地如附圖所示B 部分面積1,428 平方公尺上之建物
    及鐵架、D 部分面積320 平方公尺上之水泥地面及圍牆暨E
    部分面積22平方公尺上之磁磚地面拆除，並將上開部分連同
    如附圖所示C 部分面積124 平方公尺土地交還原告。(二)原告
    願供擔保，請准宣告假執行。
三、被告則以：系爭土地原係伊與丙○○各出資2 分之1 所購買
    ，因伊無自耕能力而借名登記於丙○○名下，嗣後伊再向丙
    ○○購買其應有部分2 分之1 ，仍借名登記於丙○○名下，
    伊為系爭土地事實上之所有權人，原告因拍賣而取得系爭土
    地，致原同屬伊所有之系爭土地及其地上房屋異其所有人，
    自應適用、準用或類推適用民法第425 條之第1 項之規定，
    推定伊與原告間就系爭土地有租賃關係存在，從而本件原告
    以伊為無權占有而請求拆屋還地，自非有理由。又伊在系爭
    土地上之建物內堆放甚多之汽車零件，其價值高達新台幣（
    下同）1 千多萬元，一時之間難以移置他處，本件縱認伊應
    拆屋還地，亦應酌定相當之履行期間等語，資為抗辯，並聲
    明：(一)原告之訴及假執行之聲請均駁回。(二)如受不利之判決
    ，被告願供擔保請准宣告假執行。
四、經查：本院93年度執字第20530 號債權人陽信商業銀行股份
    有限公司與債務人丙○○、蔡照枝間請求清償債務民事執行
    事件，查封、拍賣丙○○所有系爭土地，於94年3 月3 日由
    原告出價401 萬元得標拍定，並經執行法院於94年3 月21日
    發給權利移轉證書，而由原告取得其所有權，且原告亦已於
    94 年4月4 日辦畢所有權移轉登記。又系爭土地如附圖所示
    B 部分面積1,428 平方公尺、C 部分面積124 平方公尺、D
    部分面積320 平方公尺及E 部分面積22平方公尺，合計1,89
    4 平方公尺，現為被告所占用，其中B 部分土地上有被告搭
    建之建物及鐵架，D 部分土地上有被告設置之水泥地面及圍
    牆，E 部分土地上亦有被告舖設之磁磚地面，其建物之門牌
    號碼為屏東縣屏東市大洲里清進巷35之1 號各事實，為兩造
    所不爭執，並經調閱本院93年度執字第20530 號民事執行事
    件卷宗查明無誤，且有土地登記謄本、地籍圖謄本及照片等
    件在卷可稽，復經本院會同屏東縣屏東地政事務所測量員至
    現場勘測屬實，製有勘驗筆錄、簡圖及土地複丈成果圖在卷
    可憑，堪信為實在。
五、本件兩造之爭點為：1.被告與丙○○間就系爭土地有無借名
    登記契約存在？2.倘然，本件應否適用、準用或類推適用民
    法第425 條之1 第1 項之規定，認為兩造間就系爭土地有租
    賃關係存在？3.本件有無酌定履行期間之必要？倘然，其期
    間以多久為適當？茲分別論述如下：
  (一)查被告等人違反槍砲彈藥刀械管制條例等案件偵查中，丙○
    ○及其妻蔡照枝於88年間曾在高雄縣警察局鳳山分局供稱：
    系爭土地係丙○○與被告共同出資購買，因被告無自耕能力
    ，故登記於丙○○名下，嗣後被告又購買丙○○之應有部分
    ，惟因無法辦理移轉登記，而仍登記於丙○○名下，至於土
    地所有權狀則由被告保管等語（見本院卷第93至第98頁）。
    丙○○復於本件到場證稱：系爭土地乃伊與被告於81年間各
    出資2 分之1 所購買，因伊有自耕能力，而被告無自耕能力
    ，故登記於伊名下，購買系爭土地之目的原係為轉售謀利，
    嗣後被告徵得伊同意，在系爭土地上堆放汽車材料並搭建鐵
    皮屋使用，直至84、85年間被告又購買伊之部分，系爭土地
    遂全部為被告所有等情（見本院卷第85至第88頁）。依此，
    被告辯稱系爭土地事實上係伊出資購買一節，堪信尚屬非虛
    。至丙○○於89年10月18日在本院89年度執字第8640號民事
    執行事件調查中陳稱系爭土地乃其無償貸與被告使用云云，
    應係陳述不完全所致，自無足取。按私有農地所有權之移轉
    ，其承受人以能自耕者為限，並不得移轉為共有，為89年1
    月間修正施行前之土地法第30條第1 項前段所明定。約定出
    賣私有農地與無自耕能力人之買賣契約，除有民法第246 條
    第1 項但書及第2 項之情形外，其契約應屬無效（最高法院
    66年台上字第2655號判例參照）。系爭土地為私有農地（特
    定農業區農牧用地），被告並無自耕能力，為其所自認，被
    告復未主張及舉證上開買賣有何民法第246 條第1 項但書或
    第2 項之情形，自應認其於84、85年間與丙○○就系爭土地
    應有部分2 分之1 所為之買賣無效。從而，被告與丙○○間
    充其量僅就系爭土地應有部分2 分之1 有所謂之借名登記契
    約存在。
  (二)按土地及其土地上之房屋同屬一人所有，而僅將土地或僅將
    房屋所有權讓與他人，或將土地及房屋同時或先後讓與相異
    之人時，土地受讓人或房屋受讓人與讓與人間或房屋受讓人
    與土地受讓人間，推定在房屋得使用期限內，有租賃關係。
    其期限不受第449 條第1 項規定之限制。民法第425 條之1
    第1 項固定有明文。惟借名登記契約，著重在當事人間之信
    任關係，性質與委任類同，應類推適用委任關係終止、消滅
    之規定（最高法院91年度台上字第1871號判決參照）。依此
    ，在本件之情形，被告僅於借名登記關係終止或消滅後，取
    得請求丙○○辦理移轉登記以為返還之債權請求權而已，其
    權利之性質與買受人得請求出賣人辦理所有權移轉登記，並
    無差異。是本件縱認被告就系爭土地應有部分2 分之1 與丙
    ○○間有借名登記契約存在，且就其餘應有部分2 分之1 ，
    因丙○○之同意，可認其彼此間有使用借貸契約存在，亦因
    各該契約僅有債之效力，而不得以之對抗契約以外之原告，
    主張其有使用系爭土地之權利（最高法院90年度台上字第
    1366 號 判決意旨參照），從而亦無適用、準用或類推適用
    民法第425 條之1 第1 項之規定，而主張兩造間就系爭土地
    有租賃關係存在之餘地。
  (三)按判決所命之給付，其性質非長期間不能履行，或斟酌被告
    之境況，兼顧原告之利益，法院得於判決內定相當之履行期
    間或命分期給付。經被告同意者，亦同。民事訴訟法第396
    條第1 項定有明文。查系爭土地上之建物內堆放有甚多之汽
    車材料，經本院勘驗屬實（見本院卷第32頁），並為兩造所
    不爭執，本件命被告拆屋還地，勢須先出售上開汽車材料或
    另覓處所以便堆放，性質上非有較長之期間不能履行，本院
    爰依職權酌定3 個月之履行期間，俾被告得為適當之處置。
六、綜上所述，被告占用原告所有系爭土地，並無正當之權源，
    原告依民法第767 條之規定，請求被告將系爭土地如附圖所
    示B 部分面積1,428 平方公尺上之建物及鐵架、D 部分面積
    320 平方公尺上之水泥地面及圍牆暨E 部分面積22平方公尺
    上之磁磚地面拆除，並將上開部分連同如附圖所示C 部分面
    積124 平方公尺土地交還原告，為有理由，應予准許。此外
    ，併依民事訴訟法第396 條第1 項規定，酌定3 個月之履行
    期間。
七、兩造各陳明願供擔保，請准宣告假執行或免為假執行，經核
    均無不合，爰分別酌定相當之擔保金額，併准許之。
八、據上論結，本件原告之訴為有理由，依民事訴訟法第78條、
    第396 條第1 項、第390 條第2 項、第392 條第2 項、第3
    項，判決如主文。
中　　華　　民　　國　　94　　年　　11　　月　　2 　　日
                  民事第二庭    法　官　春生
正本係照原本作成。
如對判決上訴，須於判決送達後20日內向本院提出上訴狀，其未
表明上訴理由者，應於提出上訴後20日內向本院補提理由書狀（
均須按他造當事人之人數附繕本）。
                                書記官　洪榮華
中　　華　　民　　國　　94　　年　　11　　月　　2 　　日
